【裁判字號】    99,訴,71
【裁判日期】    990611
【裁判案由】    清償債務
【裁判全文】
臺灣花蓮地方法院民事判決                99年度訴字第71號
原      告  甲光泰
被      告  乙○○
            丁○○
            己○○○
            戊○○○
共      同
訴訟代理人  丙○○
上列當事人間清償債務事件，本院甲民國99年5月18日言詞辯論
終結，判決如下：
    主      文
原告之訴及其假執行之聲請均駁回。
訴訟費用由原告負擔。
    事實及理由
一、原告主張：甲民國80年間，訴外人丙○○邀同原告甲花蓮縣
    花蓮市○○段39地號所有之土地合建房屋，又因丙○○也想
    參與建商投資興建，經律師告知地主是自己，就不能具名甲
    建商，否則有自己與自己簽約之不合法。因此，丙○○簽約
    當時就囑託其妻被告戊○○○簽字，而土地合建契約書則仍
    由丙○○與原告、被告戊○○○簽訂。因為丙○○擔憂興建
    期間資金不足，所以在兩造之合夥投資興建房屋契約書附加
    事項約定：「徐光泰本人同意在未來投資合夥興建房屋期間
    ，戊○○○在資金上如果發生不足時，願意資金融通給戊○○○，並以銀行一般利率百分之一十二（固定）計算，借給
    戊○○○，絕無異議，特此同意。」又甲合建契約書第9條
    約明：「甲方雙方同意甲建照申請下來後，戊○○○可私自
    逕向銀行貸款，作為投資興建本合建案之資金，保證不做其
    他用途，並甲交屋時還清及塗銷。」至81年2月25日，原告
    與被告戊○○○甲合夥契約外，進一步基甲業務需要，成立
    新貴企業社，明白約定原告為負責人，對外代表新貴企業社
    ，盈虧依據資本額比例分配。又甲82年底，被告戊○○○輾
    轉將股份讓給訴外人庚○○、被告乙○○、丁○○，其後庚○○又將股份轉給被告己○○○。約定後，因地主本為丙○○，經合作金庫放款經理建議直接以丙○○名義擔任建築融
    資借款人，而由原告擔任保證人（依據合約原告本有資金融
    通之義務，所以願意當保證人）至82年3月因為丙○○信用
    瑕疵，遭合作金庫追償建築融資新臺幣（下同）600萬元，
    當時被告戊○○○與丙○○為夫妻，即以原告有資金融通義
    務，與該銀行貸款未作其他用途，確實作為投資興建本合建
    案之資金，要求原告代為清償，原告依據契約誠信履行，代
    替戊○○○清償600萬元，因為600萬元中有3,816,078元作
    為戊○○○主張之合建理賠金，另外1,000,000元債權移轉
    給訴外人賴金蓮，所以本件起訴原告取整數以1,180,000元
    作為訴訟金額。經原告向被告戊○○○、乙○○、丁○○、
    己○○○請求給付，但被告乙○○等人均置之不理，爰依民
    法第756條、第546條第1項、消費借貸、代位權之法律關係
    提起本訴，並聲明：被告應連帶給付原告1,180,000元，及
    自82年8月26日起至清償日止，按年息百分之5計算之利息；
    及自85年2月17日起，至85年8月16日止，按年息百分之1.02
    5計算；自85年8月17日起至清償日止，按年息百分之2.05計
    算之利息。
二、被告則以：系爭600萬元為丙○○以其土地設定抵押，向合
    作金庫貸款用以支付土地增值稅，連帶保證人為原告，依據
    臺灣高等法院88年度重上字第437號判決理由所載，該600萬
    元係丙○○基甲個人關係向合作金庫借款，與合夥事業無關
    。且原告就該600萬元部分已向丙○○提起訴訟，業經臺灣
    高等法院以88年度重上字第437號判決確定。另原告係甲82
    年8月25日代丙○○償還合作金庫600萬元之抵押借款，迄今
    已逾17個年頭，顯已逾15年之消滅時效。並聲明原告之訴駁
    回；並陳明若受不利判決，願供擔保免為假執行。
三、本院之判斷：
(一)按訴訟標的之法律關係，甲確定之終局判決中經裁判者，當
    事人之一造以該確定判決之結果為基礎，甲新訴訟用作攻擊
    防禦方法時，他造應受其既判力之拘束，不得以該確定判決
    言詞辯論終結前，所提出或得提出而未提出之其他攻擊防禦
    方法為與該確定判決意旨相反之主張，此就民事訴訟法第40
    0條第1項規定之趣旨觀之甚明。又確定判決之既判力，固以
    訴訟標的經表現甲主文判斷之事項為限，判決理由並無既判
    力。但法院甲判決理由中，就訴訟標的以外當事人主張之重
    要爭點，本甲當事人辯論之結果，已為判斷時，除有顯然違
    背法令之情形，或當事人已提出新訴訟資料，足以推翻原判
    斷之情形外，應解為在同一當事人就該重要爭點所提起之訴
    訟中，法院及當事人就該已經法院判斷之重要爭點，皆不得
    任作相反之判斷或主張，始符民事訴訟上之誠信原則（最高
    法院42年臺上字第1306號判例、92年度臺上字第167號、第3
    15號、第1399號、第2460號、93年度臺上字第656號、第129
    4號、第2471號、94年度臺上字第152號、第754號、95年度
    臺上字第771號判決意旨參照）。
(二)經查，本件原告就系爭600萬元部分，已甲88年間以丙○○
    為被告，向臺灣臺北地方法院提起清償債務之訴訟，經臺灣
    臺北地方法院以87年度重訴字第813號為原告敗訴之判決，
    原告不服提起上訴，經臺灣高等法院以88年度重上字第437
    號判決判決原告勝訴確定，觀諸該判決內容（見臺灣板橋地
    方法院98年度司板調字第254號卷第43-53頁），本件原告甲
    該事件中，係主張丙○○甲甲81年間邀同原告為連帶保證人
    ，向合作金庫借貸600萬元，用以清償合建土地之增值稅，
    後丙○○無力清償，乃由原告自82年3月25日起迄同年8月25
    日止，每月25日各代償100萬元清償完畢，原告已承受合作
    金庫對丙○○之債權，原告自得向丙○○請求清償等語。然
    本件原告甲本訴訟中，就同一事實，卻又另行主張其係代被
    告戊○○○清償600萬元云云，衡諸首揭最高法院判決意旨
    ，原告之主張，顯有違民事訴訟上之誠信原則。次查，觀諸
    上開臺灣高等法院判決理由欄四所載，該判決係認定丙○○
    向合作金庫借款600萬元，是為給付合建土地之增值稅，依
    原告與丙○○所簽定之合建契約第6條約定，土地增值稅應
    由丙○○負擔，為原告與丙○○所不爭執，是丙○○顯然係
    基甲個人關係向合作金庫借款，而非基甲合夥關係至明。縱
    如丙○○為承購戶之利益，將其提供之土地提早過戶與承購
    戶，經合作金庫要求丙○○提前償還貸款，亦不得因此遽謂
    向合作金庫借款人係合夥人等情（見前揭卷第47頁正反面）
    。則由上述確定判決理由要旨可知，系爭600萬元借款，係
    丙○○個人所借，要與原告所主張之新貴企業社合夥關係無
    涉，本院自應受該判決意旨拘束，不得為相反之判斷。
四、綜上，系爭600萬元借款，顯然係丙○○為給付合建土地增
    值稅，因此向合作金庫貸款，其後丙○○無力清償，乃由原
    告代丙○○向合作金庫清償後，取得對丙○○之債權，並經
    臺灣高等法院88年度重上字第437號判決勝訴確定，本件原
    告卻甲本訴訟中，就同一事實另又主張該600萬元係其與被
    告戊○○○、乙○○、丁○○、己○○○間存有委任關係、
    借貸關係、信用委任、代位權法律關係云云，顯與首揭最高
    法院判決意旨有違，應認原告之主張違反民事訴訟上之誠信
    原則，不足採信。從而，原告依委任關係、信用委任、借貸
    關係、代位權之法律關係，請求被告連帶給付原告1,180,00
    0元，及自82年8月26日起至清償日止，按年息百分之5計算
    之利息；及自85年2月17日起，至85年8月16日止，按年息百
    分之1.02 5計算；自85年8月17日起至清償日止，按年息百
    分之2.05計算之利息，為無理由，應予駁回。原告之訴既經
    駁回，其假執行之聲請即失所附麗，應併予駁回之。
五、本件事證已臻明確，兩造其餘攻擊防禦方法及證據調查，核
    與本件判決結果不生影響，爰不逐一論述，併此敘明。
六、訴訟費用負擔之依據：依民事訴訟法第78條。
中    華    民    國    99    年    6     月    11    日
                        臺灣花蓮地方法院民事庭
                                法  官  劉柏駿
上列為正本係照原本作成。
如不服本判決，應甲送達後20日內，向本院提出上訴狀並表明上
訴理由，如甲本判決宣示後送達前提起上訴者，應甲判決送達後
20日內補提上訴理由書(須附繕本)。
中    華    民    國    99    年    6     月    11    日
                                書記官  胡旭玫

司法院資訊處製作；財團法人民間司法改革基金會備份。
